最高法院刑事判決　　　　　　九十六年度台上字第二九０三號
上　訴　人　台灣高等法院花蓮分院檢察署檢察官
被　　　告　甲○○
上列上訴人因被告強盜案件，不服台灣高等法院花蓮分院中華民
國九十六年二月二日第二審更審判決（九十五年度上更(一)字第一
四一號，起訴案號：台灣花蓮地方法院檢察署八十九年度偵字第
九號），提起上訴，本院判決如下：
    主  文
原判決撤銷，發回台灣高等法院花蓮分院。
    理  由
本件原判決認定被告甲○○曾因搶奪案件，經法院判處有期徒刑
一年六月確定，指揮書執行完畢日期為民國八十四年九月九日。
猶不知悔改，復意圖為自己不法之所有，於八十八年九月六日上
午二時二十分許，攜帶客觀上得為凶器之鐵鉗一把，侵入花蓮縣
鳳林鎮○○里○○路八號之二被害人徐盛昌所開設之府群餐廳，
竊取餐廳內財物大衛杜夫、七星、長壽、白長壽等牌香煙共四條
，並以鐵鉗尾端一字起子破壞該餐廳內櫃台抽屜及伴唱機具投幣
箱，正欲再行竊取財物時，適觸動餐廳防盜系統警鈴，被害人聞
聲先報警後並趕赴餐廳察看，發現被告正在店內以工具撬開破壞
櫃檯抽屜，正欲逮捕被告之際，被告竟基於脫免逮捕之犯意，先
持鐵鉗對於追捕之被害人威脅稱：「不要靠近我」，進而對被害
人施以強暴，雙方發生扭打，致被害人右肩及右手臂拉傷、疼痛
、活動不良，被告隨後遭據報趕往現場之員警逮捕，並扣得鐵鉗
一支、手套一雙等情。因而撤銷第一審所為科刑之判決，比較行
為時及裁判時法律，適用最有利於被告之規定，改判論處被告竊
盜，因脫免逮捕，而當場施以強暴脅迫（累犯）罪刑。固非無見
。
惟查：（一）、刑法第三百二十九條之以強盜論，即以強盜罪相
當條文處罰之意，並非專以同法第三百二十八條第一項之強盜論
，故同法第三百三十條所謂犯強盜罪，不僅指自始犯強盜罪者而
言，即依該第三百二十九條以強盜論者，亦包括之。如準強盜有
同法第三百二十一條第一項各款情形之一，自應依該第三百三十
條論處。原判決事實認定被告攜帶兇器鐵鉗，侵入被害人經營之
餐廳行竊，遭被害人發現欲加逮捕時，被告為脫免逮捕，竟持鐵
鉗脅迫被害人，進而對被害人施暴等情。苟屬非虛，則其所犯之
準強盜罪，已具有同法第三百二十一條第一項第三款情形，原審
未論以同法第三百二十九條、第三百三十條之攜帶兇器準強盜罪
，而依同法第三百二十九條、第三百二十八條之準強盜罪論處，
已有適用法則不當之違背法令。（二）、有罪判決書所記載之犯
罪事實，為論罪科刑適用法律之基礎，故凡於適用法律有關之重
要事項，必須詳加認定，明確記載，然後於理由內敘明犯罪事實
所憑之證據及認定之理由，始足為適用法律之依據。原判決理由
援引被告及被害人於警詢中之供述，認定被告至被害人餐廳內行
竊，係持鐵鉗撬開餐廳後門入內，非如被告審理中所辯，係自廁
所窗戶之安全設備攀爬侵入等情，然判決事實欄內，就被告如何
侵入該餐廳之攸關被告準強盜犯行是否涉及刑法第三百三十條所
列加重條件之事實，則未認明記載。又原判決以扣案手套係被告
所有，供本件強盜犯罪所用而諭知沒收，然事實欄內就被告如何
以該手套為犯罪之用，亦無隻字敘及。顯均不足為適用法律之依
據。（三）、被告固坦承為行竊而侵入上開餐廳，然始終否認攜
帶兇器鐵鉗之事實，辯稱本件扣案之鐵鉗，非其所有，當天並未
攜帶任何器械到場，反係被害人持鐵棍至現場並將其毆傷等語。
原判決雖併引被害人所為扣案鐵鉗係被告攜帶至行竊現場云云之
指訴，資以認定被告本件準強盜犯行確係攜帶兇器犯之，然觀諸
卷附被告及被害人之診斷證明書，案發當天，被告確受有左手尺
骨骨折、左前臂外側一公分撕裂傷之傷勢；被害人則右肩及右手
臂拉傷、疼痛、活動不良（警卷第十四頁、第一審卷第一八四頁
），苟如被害人所述，被告為脫免逮捕而與被害人扭打，以被告
攜帶鐵鉗與被害人徒手互相對峙之客觀情況，何以被告竟至尺骨
骨折而被害人僅手臂拉傷？實情如何？要與被告本件準強盜犯行
之認定至有關係。乃原判決未為任何必要之說明，即捨被告上開
辯解不採，徒據被害人之指訴，遽為被告不利之判決，亦有判決
理由不備之違失。以上，或為上訴意旨所指摘，或係本院得依職
權調查之事項，應認原判決有發回更審之原因。
據上論結，應依刑事訴訟法第三百九十七條、第四百零一條，判
決如主文。
中　　華　　民　　國　九十六　年　　五　　月　三十一　日
                      最高法院刑事第七庭
                          審判長法官  張　淳　淙
                                法官  劉　介　民
                                法官  張　春　福
                                法官  洪　昌　宏
                                法官  蔡　彩　貞
      本件正本證明與原本無異
                                      書  記  官
中　　華　　民　　國　九十六　年　　六　　月　 十二 　日
                                                      Ｋ
